臺灣高等法院民事判決　　　　　　　　　 94年度上字第175號
上　訴　人　戊○○(即林水連承受訴訟人)
　　　　　　甲○○(同上)
　　　　　　乙○○(同上)
　　　　　　丙○○(同上)
共　　　同
訴訟代理人　路春鴻律師
　　　　　　江肇欽律師
複代理人　　黃淑琳律師
被上訴人　　丁○○
訴訟代理人　耿淑穎律師
　　　　　　王彩又律師
　　　　　　李林盛律師
上列當事人間，因請求損害賠償等事件，上訴人對於中華民國93
年12月31日臺灣新竹地方法院92年度訴字第 587號第一審判決，
提起上訴，經本院於94年10月 4日言詞辯論終結，判決如下：
    主  文
上訴駁回。
第二審訴訟費用由上訴人等負擔。
    事實及理由
一、上訴人等起訴主張：被上訴人之被繼承人林水傳、上訴人等
    之被繼承人林水連、及訴外人林水塗三兄弟，就坐落新竹市
    ○○○段133、133-1、-2等三筆地號之土地，各以三分之一
    共有應有部分二分之一，即三兄弟對於該三筆土地各有六分
    之一(即1/2×1/3=1/6)之應有部分，信託登記予被上訴人之
    被繼承人林水傳；69年8月9日被上訴人之被繼承人林水傳死
    亡，前述三筆土地由繼承人林陳勉、被上訴人、及其弟林鏡
    輝辦理繼承登記，應有部分各為六分之一；其中 133-1、-2
    地號土地係屬農地，為所有權移轉登記時無需繳納土地增值
    稅，上訴人之被繼承人林水連、訴外人林水塗與林水傳之繼
    承人包含被上訴人等協議，由訴外人林陳勉、林鏡輝將其等
    所繼承取得133-1、- 2地號土地，各應有部分六分之一之所
    有權，分別移轉登記返還予訴外人林水塗、及上訴人等之被
    繼承人林水連，被上訴人保有其被繼承人林水傳之應有部分
    ，至於133地號土地暫不移轉；嗣133地號土地為政府徵收作
    為新竹科學園區之用地，除發給補償費外，並配售土地，林
    陳勉、被上訴人、及其弟林鏡輝依序分別獲配新竹市○○段
    ○○段502、503、236地號土地；74年12月間上訴人之被繼承
    人林水連、訴外人林水塗與林水傳之繼承人等再為第二次協
    議，由林陳勉獲配之 502地號土地，移轉登記予上訴人等之
    被繼承人林水連、訴外人林鏡輝獲配之 236地號土地，移轉
    登記予訴外人林水塗；80年 8月12日林陳勉竟以贈與原因，
    將所獲配502地號土地 (以下稱系爭土地)所有權，移轉登記
    予被上訴人之子林世聰，致林陳勉就第二次協議所負之給付
    義務，陷於給付不能，應負損害賠償責任；81年間林陳勉亡
    故，被上訴人為其繼承人，繼承其所有之債務，應與所有繼
    承人負連帶責任；為此，基於民法第226條第1項、第1153條
    、273條之規定，求為命被上訴人應給付上訴人等新臺幣 (
    以下同)4,792,000元本息之判決。並聲明：(一)原判決廢棄
    。(二)被上訴人應給付上訴人等 4,792,000元並自起訴狀繕
    本送達翌日起至清償日止，按週年利率5%計算之利息。(三)
    第一、二審訴訟費用由被上訴人負擔。
二、被上訴人則以：上訴人等首應就其等被繼承人林水連、訴外
    人林水塗及被上訴人之被繼承人林水傳三兄弟，就坐落新竹
    市○○○段133、133-1、-2等三筆地號之土地，各以三分之
    一共有應有部分二分之一，即三兄弟對於該三筆土地各有六
    分之一(即1/2×1/3=1/6)之應有部分，信託登記予被上訴人
    之被繼承人林水傳之事實，先負舉證責任。次按上訴人等之
    被繼承人林水連依前述第二次協議，向林陳勉請求將系爭土
    地為所有權移轉登記，惟因林水連膝下無子，林陳勉將么子
    林鏡波過繼予林水連收養，林水連將系爭土地贈與予林鏡波
    ，而林鏡波轉贈與予生母林陳勉，又由林陳勉贈與予其孫即
    被上訴人之子林世聰，為節省稅捐由林陳勉直接移轉登記予
    林世聰，是項贈與行為為履行道德上之義務，非得撤銷；且
    信託關係於受託人死亡時消滅，受託人林水傳已於69年8月9
    日死亡，上訴人等就系爭土地返還請求權之時效，早已罹於
    時效而消滅，即使自74年12月間第二次協議起算，其請求權
    至遲亦於89年12月間罹於時效而消滅，上訴人等之被繼承人
    林水連竟遲至92年 8月間始提起本件訴訟，被上訴人自得拒
    絕給付等語，資為抗辯。並聲明：(一)上訴駁回。(二)第二
    審訴訟費用由上訴人等負擔。
三、上訴人主張被上訴人之被繼承人林水傳、上訴人等之被繼承
    人林水連及訴外人林水塗三兄弟，就坐落新竹市○○○段13
    3、133-1、-2等三筆地號之土地，各以三分之一共有應有部
    分二分之一，即三兄弟對於該三筆土地各有六分之一 (即1/
     2×1/3=1/6)之應有部分，信託登記予被上訴人之被繼承人
    林水傳；69年8月9日被上訴人之被繼承人林水傳死亡，前述
    三筆土地由繼承人林陳勉、被上訴人、及其弟林鏡輝辦理繼
    承登記，應有部分各為六分之一；70年 7月間上訴人之被繼
    承人林水連、訴外人林水塗與林水傳之繼承人包含被上訴人
    等協議，由訴外人林陳勉、林鏡輝將其等所繼承取得其中之
    133-1、- 2地號屬農地之土地，各應有部分六分之一之所有
    權，分別移轉登記返還予訴外人林水塗、及上訴人等之被繼
    承人林水連，被上訴人保有其被繼承人林水傳之應有部分，
    至於133地號土地暫不移轉；嗣133地號土地為政府徵收作為
    新竹科學園區之用地，除發給補償費外，並配售土地，林陳
    勉、被上訴人、及其弟林鏡輝依序分別獲配新竹市○○段 ○
    ○段502、503、 236地號土地；74年12月間上訴人之被繼承
    人林水連、訴外人林水塗與林水傳之繼承人等再為第二次協
    議，由林陳勉、訴外人林鏡輝分別將獲配之502、236地號土
    地，移轉登記予上訴人等之被繼承人林水連、及林水塗，林
    陳勉亦將所獲地價補償金 323,500元交付林水連等之事實，
    業經本院88年度 738號林鏡輝與林水塗之繼承人林漢文等間
    土地所有權移轉事件，所判決確定之事實，及林陳勉將所獲
    配依協議應移轉登記予上訴人被繼承人林水連之系爭土地，
    於80年 8月12日以贈與原因移轉登記予被上訴人之子林世聰
    等事實，為被上訴人所不爭執，且有本院88年度 738號之民
    事確定判決、系爭土地登記謄本在卷 (原審卷第125頁至第1
    32頁、第20頁 )為憑；上訴人主張之上開事實，應堪信為真
    實。
四、查：信託關係受託人之權利義務，專屬於其本身，故受託人
    任務因死亡而告終結。此時受託人之繼承人或繼承人之法定
    代理人應保管信託財產，於委託人請求返還時，予以返還。
    查信託關係，以當事人間之信任關係為基礎，其性質與委任
    關係類似，自可類推適用民法第 550條規定，認信託關係因
    當事人一方死亡而消滅。有信託法85年 1月26日公佈施行前
    之最高法院72年度臺上字第4501號、83年度臺上字第 998號
    裁判意旨，可資參照。查本件上訴人等被繼承人林水連、訴
    外人林水塗及被上訴人之被繼承人林水傳三兄弟間，就前述
    133、133-1、-2等三筆地號之土地，各以三分之一共有應有
    部分二分之一，即三兄弟對於該三筆土地各有六分之一 (即
     1/2×1/3=1/6)之應有部分，信託登記予被上訴人之被繼承
    人林水傳；69年8月9日被上訴人之被繼承人林水傳死亡，依
    前揭最高法院裁判意旨，上訴人等被繼承人林水連、訴外人
    林水塗及被上訴人之被繼承人林水傳三兄弟間之信託關係，
    已於69年8月9日因林水傳死亡而消滅；70年 7月間上訴人之
    被繼承人林水連、及訴外人林水塗，與林水傳之繼承人即被
    上訴人及其母林陳勉、弟林鏡輝協議將其中 133-1、-2地號
    之農地所有權應有部分，返還移轉登記予林水連、林水塗等
    事實，已如前述，益徵上訴人、被上訴人等之被繼承人間之
    信託關係，已於69年8月9日因林水傳死亡而消滅。上訴人主
    張林水傳死亡後，信託關係仍繼續存在於林水傳之繼承人、
    林水塗及上訴人被繼承人林水連之間，於法尚非有據，不足
    為憑。
五、按：請求權，因十五年間不行使而消滅；消滅時效，自請求
    權可行使時起算，民法第125條前段、第128條前段分別定有
    明文。本件上訴人、被上訴人等之被繼承人間之信託關係，
    雖已於69年8月9日因林水傳之死亡而消滅，然上訴人等之被
    繼承人林水連之請求權，仍須於林水傳之繼承人為繼承登記
    後，方得對於林水傳之繼承人行使，且上訴人等之被繼承人
    林水連已於70年 7月間對於林水傳之繼承人行使，而林水傳
    之繼承人亦已將其中133- 1、-2地號之農地所有權應有部分
    ，返還移轉登記予林水連、林水塗等事實，有如前述，上訴
    人等被繼承人林水連對於林水傳繼承人之返還 133地號土地
    應有部分之請求權，亦已於70年 7月間可得行使，其消滅時
    效應自70年 7月間可行使時起算，毋庸置疑。惟查：消滅時
    效，因承認而中斷；時效中斷者，自中斷之事由終止時，重
    行起算，同法第129條第1項第 2款、第137條第1項亦分別定
    有明文。本件上訴人等被繼承人林水連對於林水傳繼承人，
    得請求返還所有權應有部分之 133地號土地，經政府徵收獲
    有補償金、及配售前述502、503、及 236地號土地，74年12
    月間協議由林水傳之繼承人林陳勉將所獲補償金 323,500元
    及配購 502地號土地之所有權，交付、移轉登記予上訴人等
    被繼承人林水連，依前揭民法第129條第1項第2款、第137條
    第 1項之規定，上訴人等被繼承人林水連之請求權消滅時效
    ，因林水傳繼承人等之承認而中斷，應自74年12月間起重行
    起算。
六、從而，上訴人等被繼承人林水連對於林水傳之繼承人返還50
    2地號土地之請求權，依民法第125條前段之規定，至遲應於
    89年12月間以前行使，惟上訴人等被繼承人林水連遲至92年
     8月14日始提起本件訴訟，顯已逾15年，其請求權已罹於時
    效而消滅；被上訴人以上訴人等之請求權已罹於時效而消滅
    ，拒絕返還前述502地號土地，於法尚非無據；上訴人等之
    請求，不應准許。
七、綜上所述，上訴人之請求權，已罹於時效而消滅，依給付不
    能、繼承之法律關係，請求被上訴人賠償損害，經被上訴人
    為時效之抗辯，不應准許；原法院為其敗訴判決，並駁回其
    假執行之聲請，經核尚無違誤；上訴意旨仍持陳詞指摘原法
    院之判決不當，求予廢棄，為無理由，應予駁回。
八、本件事證已臻明確，兩造其他攻擊、防禦方法，及提出未援
    用之證據，經斟酌後認不影響判決基礎，無逐一論述必要，
    併此敘明。
據上論結，本件上訴為無理由，爰判決如主文。
中　　華　　民　　國　　94　　年　　10　　月　　11　　日
　　　　　　　　　民事第五庭    　審判長法　官  林丁寶
　　　　　　　　　　　　　　　　        法　官  高鳳仙
                                        法  官  陳博享
正本係照原本作成。
如不服本判決，應於收受送達後20日內向本院提出上訴書狀，其
未表明上訴理由者，應於提出上訴後20日內向本院補提理由書狀
（均須按他造當事人之人數附繕本）上訴時應提出委任律師或具
有律師資格之人之委任狀；委任有律師資格者，另應附具律師資
格證書及釋明委任人與受任人有民事訴訟法第466條之一第一項
但書或第二項（詳附註）所定關係之釋明文書影本。
中　　華　　民　　國　　94　　年　　10　　月　　12　　日
　　　　　　　　　　　　　　　　　　　　書記官  鄭靜如
附註：
民事訴訟法第466條之一（第一項、第二項）：
對於第二審判決上訴，上訴人應委任律師為訴訟代理人。但上訴
人或其他法定代理人具有律師資格者，不在此限。
上訴人之配偶、三親等內之血親、二親等內之姻親，或上訴人為
法人、中央或地方機關時，其所屬專任人員具有律師資格並經法
院認為適當者，亦得為第三審訴訟代理人。
